【裁判字號】    98,訴,857
【裁判日期】    980916
【裁判案由】    請求撤銷信託行為等
【裁判全文】
臺灣臺南地方法院民事判決               98年度訴字第857號
原      告  台新國際商業銀行股份有限公司
法定代理人  乙○○
訴訟代理人  丁○○
被      告  丙○○○
            甲○○
上列當事人間請求撤銷信託行為等事件，經本院於民國98年9月2
日言詞辯論終結，判決如下：
    主  文
被告丙○○○、甲○○間就坐落台南市○○區○○段0000-0000
、0000-0000、0000-0000、0000-0000、0000-0000、0000-0000
地號土地，及同段167建號門牌號碼台南市○○路○段172號、同
段241建號門牌號碼台南市○○路○段170號房屋，於民國95年11
月17日所為信託之債權行為及民國95年11月22日所為所有權移轉
之物權行為，均應予撤銷。
被告甲○○應將第一項所示之土地、房屋，於民國95年11月22日
以信託為原因所為之所有權移轉登記塗銷。
訴訟費用新台幣陸仟捌佰參拾元由被告連帶負擔。
    事實及理由
一、被告甲○○經合法通知，未於言詞辯論期日到場，核無民事
    訴訟法第386條所列各款情形，爰依原告之聲請，由其一造
    辯論而為判決。
二、原告起訴主張：
（一）被告丙○○○於民國92年4月間向原告申請卡號000000000
      0000000之信用卡，詎被告丙○○○自95年11月後即繳款
      逾期不正常，目前消費記帳尚餘新台幣（下同）620,498
      元（內含消費本金394,876元、利息193,981元、違約金31
      ,641 元），並未按期給付，目前已逾期達856天，且被告
      丙○○○竟同時於95年11月22日將其所有坐落台南市○○
      區○○段0000-0000、0000-0000、0000-0000、0000-0000
      、0000-0000、0000-0000地號土地，及同段167建號門牌
      號碼台南市○○路○段172號、同段241建號門牌號碼台南
      市○○路○段170號房屋（下稱系爭不動產）以信託方式
      移轉登記予被告甲○○，顯為蓄意損害原告債權、脫產之
      行為。
（二）按信託關係，乃委託人將財產權移轉或為其他處分，使受
      託人依信託本旨，為受益人之利益或特定目的，管理或處
      分信託財產，此觀信託法第1條規定自明。信託財產既需
      移轉其權利於受託人而獨立存在，已非委託人之權利，對
      委託人之債權人而言，委託人之責任財產顯有減少，按諸
      債務人之財產為全體債權人之總擔保之原則，自可能損害
      於委託人之債權人。故信託法第6條第1項規定：「按信託
      行為有害於委託人之債權人權利者，債權人得聲請法院撤
      銷之」。不論債務人所設立之信託係有償或無償（事實上
      信託行為移轉財產予受託人並無對價關係，無所謂有償、
      無償），凡有害於債權人之權利者，均得以撤銷；亦不以
      委託人於行為時明知並受益人於受益時亦知其情事者為限
      ，債權人均得訴請法院撤銷之，蓋受託人並未支付對價，
      無特別保護之必要。
（三）信託法第6條第1項乃民法第244條第1項、第2項之特別規
      定，不以委託人於行為時明知並受益人於受益時亦知其情
      事者為限，此顯強調排除民法第244條規定之適用，乃因
      我國引入信託時，社會上多存有債務人利用信託設計以達
      脫產目的之背景有關。故依信託法第6條第1項撤銷登記行
      為時，應類推適用民法第244條第4項之規定，得並聲請命
      受益人或轉得人回復原狀，亦即除有特別規定外，民法有
      關債權人撤銷詐害行為之規定，亦可適用於撤銷信託行為
      。
（四）按債權人之撤銷權之成立，無償行為，只需有客觀要件，
      即1、須有債務人之無償行為，2、須其行為有害於債權即
      可。此與有償行為並須有主觀要件不同，蓋債務人於資力
      薄弱之時，猶為無償行為，有害於債權，甚為明顯，且受
      益之人雖經撤銷，亦不過喪失其無償所得之利益，未受積
      極之損害，故與其保護無償受益之第三人，不若保護權利
      危殆之債權人。而所謂有害於債權，謂減少債務人之一般
      財產，而致不能滿足債權人，如此債務人之資產狀態，謂
      之無資力，如何謂之無資力，通說見解認為於有害行為時
      ，以債務人之財產不足滿足一般債權人之事實為必要。而
      認定債務人有無資力係以債務人自認其無資力，或停止支
      付皆可為証明方法，又有害於債權之事實，須債務人行為
      與無資力之發生有相當因果關係，債權人行使撤銷權時，
      須債務人在無資力之狀態。
（五）本件被告丙○○○於95年11月即開始逾期還款，其已明顯
      陷入財務困難，卻於95年11月22日將其所有之系爭不動產
      信託及移轉登記為被告甲○○所有，顯為蓄意害及債權之
      行為。此乃因債務人之信託行為，致使債權陷於清償不能
      或困難或遲延之狀態。而有害於債權之事實，不但於行為
      時已存在，且於原告行使撤銷權時，被告丙○○○仍處於
      無資力狀態。故債務人即被告丙○○○之行為明顯符合信
      託法第6條第1項之情形。並聲明：求為判決如主文所示。
三、被告部分：
（一）被告丙○○○則以：原告主張被告於95年11月經濟就陷入
      困境顯然並非事實。被告於95年10月11日繳納台新銀行13
      ,000 元、95年11月22日繳納台新銀行12,000元、95年12
      月4日繳納台新銀行車貸17,385元、95年12月21日繳納台
      新銀行車貸7,698元。因此被告就系爭不動產所為之信託
      行為無害於債權人之情事，因此原告主張撤銷系爭不動產
      之信託行為，於法無據云云，資為抗辯。並聲明；原告之
      訴駁回。
（二）被告甲○○未於言詞辯論期日到場，亦未提出書狀作何聲
      明或陳述。
四、兩造不爭執之事實：
（一）被告丙○○○於92年4月間向原告申請卡號0000000000000
      000之信用卡，詎被告丙○○○自95年12月4日以後即繳款
      逾期不正常，目前尚欠信用卡本金394,876元及利息、違
      約金未清償。
（二）被告丙○○○於95年11月22日將其所有系爭不動產以信託
      方式移轉登記予被告甲○○。
五、得心證理由：
    本案爭執之關鍵在於：被告丙○○○將系爭不動產信託移轉
    登記予被告甲○○，是否有害被告丙○○○之債權人即原告
    之權利？經查：
（一）按信託行為有害於委託人之債權人權利者，債權人得聲請
      法院撤銷之。對信託財產不得強制執行。但基於信託前存
      在於該財產之權利、因處理信託事務所生之權利或其他法
      律另有規定者，不在此限，信託法第6條第1項、第12條第
      1項分別定有明文。債務人如將其財產信託予他人，除基
      於信託前存在於該財產之權利，例如抵押權，或因處理信
      託事務所生之權利或另有法律規定者外，原信託委託人之
      債權人，將無從就信託財產為強制執行，以求其債權獲致
      滿足，如委託人之債權人因委託人之信託行為致其債權陷
      於清償不能或困難或遲延之狀態，該信託行為自有害委託
      人之債權人權利。
（二）原告主張被告丙○○○於92年4月間向原告申請卡號00000
      00000000000之信用卡，被告丙○○○自95年12月4日以後
      即繳款逾期不正常，目前尚欠信用卡本金394,876元及利
      息、違約金未清償，及被告丙○○○於95年11月22日將其
      所有系爭不動產以信託方式移轉登記予被告甲○○之事實
      ，業據提出信用卡申請書1份、土地登記謄本6份及建物登
      記謄本2份為證，並為到場之被告丙○○○所不爭執，自
      堪信原告此部分之主張為真實。
（三）原告主張被告丙○○○於95年11月22日將系爭不動產以信
      託方式移轉登記予被告甲○○，有害於原告之債權，被告
      丙○○○則抗辯：被告丙○○○目前及95年11月22日將系
      爭不動產以信託方式移轉登記予被告甲○○時，尚有能力
      清償原告之債權，其移轉行為無害於原告之債權云云。經
      查，被告丙○○○自95年11月22日以信託方式移轉系爭不
      動產予被告甲○○後，被告丙○○○名下即無任何不動產
      ，有被告丙○○○之稅務電子閘門財產所得調件明細表3
      份在卷可稽，而被告丙○○○復自承自95年12月4日以後
      即繳款逾期不正常，迄本案言詞辯論終結時，仍積欠原告
      信用卡本金394,876元及利息、違約金未清償，可見被告
      丙○○○迄本案言詞辯論終結時，並無資力清償上開信用
      卡債務，其空言主張：目前及95年11月22日將系爭不動產
      以信託方式移轉登記予被告甲○○時，尚有能力清償原告
      之債權，其移轉行為無害於原告之債權云云，尚不足採。
      原告主張被告丙○○○於95年11月22日將系爭不動產以信
      託方式移轉登記予被告甲○○，有害於原告之債權乙節，
      應可採信。
六、綜上所述，原告對被告丙○○○之系爭信用卡債權，既因被
    告丙○○○將系爭不動產以信託方式移轉登記予被告甲○○
    而不能獲得滿足，該信託行為自有害於被告丙○○○之債權
    人即原告，則原告依據信託法第6條第1項之規定，請求撤銷
    被告丙○○○、甲○○間就系爭不動產於95年11月17日所為
    信託之債權行為及95年11月22日所為所有權移轉之物權行為
    ，及被告甲○○應將系爭不動產於95年11月22日以信託為原
    因所為之所有權移轉登記塗銷，為有理由，應予准許。又本
    件訴訟費用6,830元（第1審裁判費）應由敗訴之被告丙○○
    ○、甲○○連帶負擔，爰確定如主文第3項所示。
七、訴訟費用負擔之依據：民事訴訟法第85條第2項、第87條第1
    項。
中    華    民    國    98    年    9     月    16    日
                  民事第三庭法  官  蘇正賢
以上正本係照原本作成
如對本判決上訴，須於判決送達後20日內向本院提出上訴狀
中    華    民    國    98    年    9     月    16    日
                                書記官  陳美萍


司法院資訊處製作；財團法人民間司法改革基金會備份。
